最高法院民事判決　　　　　　　　　　　　　　　八十六年度台上字第一四八八號
　　上　訴　人　丙○○
　　被 上訴 人　甲○○
　　　　　　　　乙○○
　　　　　　　　陳秀蘭
　　　　　　　　陳擇潭
右當事人間請求所有權移轉登記事件，上訴人對於中華民國八十五年三月十九日台灣
高等法院第二審更審判決（八十五年度重上更(一)字第一二號），提起上訴，本院判決
如左：
    主  文
原判決關於駁回上訴人之其餘上訴及命上訴人將坐落基隆市七堵區○○○段西勢內寮
小段九九之二、九六之二、一○二之一號土地之所有權移轉登記與被上訴人乙○○暨
該訴訟費用部分廢棄，發回台灣高等法院。
    理  由
本件原審就第一審判決被上訴人勝訴而尚未確定之如第一審判決附表(二)及附表(三)（下
稱：附表(二)、附表(三)）編號二九－五一號所示土地部分，即上訴人應移轉登記所有權
（應有部分）予：(1)被上訴人甲○○如附表(二)所示四筆及附表(三)編號二九－五一號所
示二十三筆(2)被上訴人乙○○如附表(二)編號四所示一筆及附表(三)編號四七、四八號所
示二筆(3)被上訴人陳擇潭如附表(三)編號四九－五一號所示三筆(4)被上訴人陳秀蘭如附
表(二)所示四筆及附表(三)編號二九－五一號所示二十三筆等土地部分，除將陳秀蘭原請
求之系爭九九－二、九六－二、一○二之一號等三筆土地部分予以廢棄，改判駁回其
該部分之訴外（按：陳秀蘭對此部分，未聲明不服。）其餘均予維持，駁回上訴人之
上訴。並就被上訴人乙○○之「擴張」聲明部分，為其勝訴之判決，命上訴人移轉登
記系爭九九－二、九六－二、一○二之一號土地所有權與乙○○。（按：另被上訴人
對上訴人及第一審共同被告蘇陳彩，就附表(一)及附表(二)、附表(三)之其餘請求部分，均
分別經第一審及更審前原法院先後判決被上訴人勝訴確定，不予贅述。）無非以：系
爭附表(一)(二)(三)所示土地共六十二筆，係兩造之祖陳忠之遺產，原由繼承人陳金水、陳
金浩、陳天錫繼承各得三分之一為共有。渠三人於民國二十五年（日據昭和十一年）
五月二十日訂立分管鬮書合約字，再於三十五年七月三十日訂立共有物分割證書，原
欲使各分得之土地成為單獨所有，惟因陳金浩、陳金水無資力負擔移轉所有權之稅捐
及費用，致渠二人所分得者，未受陳天錫之移轉，陳天錫即上訴人之被繼承人乃於七
十六年十二月十二日出具「承諾書」，附土地清冊，並經法院公證處認證，承諾其願
將系爭六十二筆土地之應有部分所有權移轉登記與陳金水、陳金浩之繼承人即被上訴
人甲○○、乙○○、陳擇潭及第一審共同原告陳木煌、陳次郎等五人。因漏列被上訴
人陳秀蘭一人，始另由乙○○與其妹陳秀蘭於八十二年三月十日訂立協議書，將其應
得部分之二分之一，讓與陳秀蘭等事實，有土地登記簿謄本、繼承系統表、分管鬮書
合約字、共有物分割證書、認證書、承諾書、協議書等件足憑。該承諾書確由陳天錫
親自蓋章及按指紋並委由代書許淵芳辦理認證手續等情，業經許淵芳結證屬實，上訴
人於第一審亦自認該承諾書為真正，嗣再予否認為不足採。其提出賣渡證，謂其父（
養父）陳天錫係向陳金浩、陳金水買受各該土地之應有部分，及證人鄭進添所為附和
之詞，均與事實不符亦不足取。是陳天錫依據承諾書所應負擔之義務，既已由上訴人
繼承，被上訴人執以對上訴人為本件之請求，即屬正當。雖被上訴人乙○○、陳擇潭
二人，分別已非系爭九九－二、九六－二、一○二－二號及三四－一、三四－三、一
○五－二號等土地之共有人，但其權利係繼承取得，依土地法第三十條第一項但書規
定，應不受同項前段（承受人以能自耕，並不得移轉為共有）之限制。且上訴人將土
地應有部分為移轉後，即非該土地之共有人，顯未增加共有人之人數，亦不生使該土
地發生細分問題。又除上開乙○○等之情形外，被上訴人均為系爭土地之共有人，尚
難認其無自耕能力，其中被上訴人甲○○、陳秀蘭二人更已先後於八十三、八十四年
間取得自耕能力證明，具見於上訴人之被繼承人陳天錫為承諾時，實無不能移轉之事
由存在。被上訴人對上訴人為請求，於法並無不合。從而，除被上訴人陳秀蘭因自行
捨棄系爭九九－二、九六－二、一○二－一號等土地部分之請求，應就該部分為其敗
訴之判決，及被上訴人乙○○就陳秀蘭捨棄部分，為「擴張」之請求，應予准許外，
其餘部分，第一審為被上訴人勝訴之判決，均無違誤等詞，為其判斷之基礎。
查被上訴人係以上訴人之被繼承人陳天錫於七十六年十二月十二日所書交被上訴人之
「承諾書」及被上訴人乙○○另與被上訴人陳秀蘭於八十二年三月十日所訂立之「協
議書」為請求之依據（見：第一審卷五、六頁），則被上訴人基於該承諾書或協議書
之約定，所得對上訴人主張之「所有權移轉登記請求權」，自係源於渠等與上訴人之
被繼承人間之契約關係。此與被上訴人前此是否因「繼承」而另已取得系爭土地之一
部分應有部分，應屬二事。是就系爭附表(二)及附表(三)編號二九－五一號所示為「田」
或「旱」之農地部分，倘被上訴人於訂立上開「承諾書」或「協議書」為承受時，未
具有自耕能力，能否以其係該土地之共有人或嗣後已取得自耕能力證明書，即謂其可
不受土地法第三十條第一項前段之限制，非無疑義。其次，上訴人之被繼承人陳天錫
與被上訴人之被繼承人陳金水、陳金浩生前果立有分管鬮書合約字、共有物分割證書
等件，因未及辦理土地之單獨所有登記，始再由陳天錫出具「承諾書」交與被上訴人
，承諾願為系爭土地之所有權移轉登記，似見陳金水、陳金浩生前所取得，而可由被
上訴人繼承者，僅為土地之所有權移轉登記請求權，該承諾書所承諾者亦衹重申：「
日後承諾人絕對無條件提供有關過戶文件給承受人（被上訴人）並協助辦理土地過戶
手續」而已（見：第一審卷一四頁），是否可認被上訴人所繼承取得者即係系爭土地
之權利，其對上訴人為請求時，得不受土地法第三十條或農業發展條例第三十條規定
之限制﹖尚非無研求之餘地。原審未詳為勾稽，遽為不利於上訴人之判決，自屬可議
。上訴論旨執以指摘上開部分之原判決不當，求予廢棄，非無理由。
據上論結，本件上訴為有理由，依民事訴訟法第四百七十七條第一項、第四百七十八
條第一項，判決如主文。
中      華      民      國    八十六    年      五      月     十五     日
                              最高法院民事第五庭
                                  審判長法官  張  福  安
                                        法官  蘇  茂  秋
                                        法官  蘇  達  志
                                        法官  顏  南  全
                                        法官  洪  根  樹
      右正本證明與原本無異
                                              書  記  官
中      華      民      國    八十六    年      五      月    二十九    日
